臺灣桃園地方法院行政訴訟判決　
110年度交字第488號
                                    111年5月17日辯論終結
原      告  鄧雪君  

訴訟代理人  鄧少瑄  
被      告  桃園市政府交通事件裁決處
                      設桃園市○○區○○路00號7至8樓
代  表  人  張丞邦    住同上
訴訟代理人  黃一鳴律師
複 代理 人  陳奕昕律師
上列當事人間交通裁決事件，原告不服被告如附表所示之裁決，
提起行政訴訟，本院判決如下：
    主  文
原告之訴駁回。
訴訟費用新臺幣參佰元由原告負擔。
    事實及理由
一、事實概要：原告分別於附表所示之時間、地點，均騎乘車牌
    號碼000-000號普通重型機車（下稱系爭車輛），有附表所
    示之各項違規事實，經桃園市政府警察局交通警察大隊與桃
    園市政府警察局中壢分局（下合稱舉發機關）自強派出所員
    警分別以其違反道路交通管理處罰條例（下稱道交條例）第
    40條、第53條第2項及第60條第1項等規定，均予逕行舉發。
    嗣原告於110年4月7日提出陳述，被告於110年10月6日仍認
    其有附表所示各項違規事實明確，乃依道交條例第40條、第
    53條第2項及第60條第1項等規定，以附表所示字號之裁決書
    （下合稱原處分）分別裁處如附表所示之處罰，原處分均於
    110年10月7日送達予原告。原告不服原處分，於110年10月1
    5日向本院提起本件行政訴訟，被告則於訴訟繫屬中，刪除
    附表編號3之裁決書關於易處處分之諭知。
二、原告起訴主張：原告因思覺失調症發作，在違規時有多疑、
    被害妄想。只知道當下員警攔檢時口氣凶猛，以為是壞人要
    加害原告，故未停車接受檢查並加速離開等語。並聲明：原
    處分撤銷。
三、被告則以：
  ㈠按道交條例第4條第2項規定：「駕駛人駕駛車輛、大眾捷運
    系統車輛或行人在道路上，應遵守道路交通標誌、標線、號
    誌之指示、警告、禁制規定，並服從執行交通勤務之警察或
    依法令執行指揮交通及交通稽查任務人員之指揮。」、第7
    條之2第1項第4、7款規定：「汽車駕駛人之行為有下列情形
    之一，當場不能或不宜攔截製單舉發者，得逕行舉發：四、
    不服指揮稽查而逃逸，或聞消防車、救護車、警備車、工程
    救險車、毒性化學物質災害事故應變車之警號不立即避讓…
    七、經以科學儀器取得證據資料證明其行為違規。」、第2
    項第9款規定：「前項第七款之科學儀器應採固定式，並定
    期於網站公布其設置地點。但汽車駕駛人之行為屬下列情形
    之一者，不在此限：九、行車速度超過規定之最高速限或低
    於規定之最低速限。」、第3項規定：「對於前項第九款之
    違規行為，採用固定或非固定式科學儀器取得證據資料證明
    者，於一般道路應於一百公尺至三百公尺間，於高速公路、
    快速公路應於三百公尺至一千公尺間，明顯標示之；其定點
    當場攔截製單舉發者，亦同。」、第40條規定：「汽車駕駛
    人，行車速度，超過規定之最高時速，或低於規定之最低時
    速，除有第四十三條第一項第二款情形外，處新臺幣一千二
    百元以上二千四百元以下罰鍰。」、第53條第2項規定：「
    前項紅燈右轉行為者，處新臺幣六百元以上一千八百元以下
    罰鍰。」、第60條第1項規定略以：「汽車駕駛人，駕駛汽
    車有違反本條例之行為，經交通勤務警察或依法令執行交通
    稽查任務人員制止時，不聽制止或拒絕停車接受稽查而逃逸
    者，除按各該條規定處罰外，處新臺幣一萬元以上三萬元以
    下罰鍰，並吊扣其駕駛執照六個月。」、第63條第1項第1、
    3款規定：「汽車駕駛人有下列各款所列條款之一者，除依
    原條款處罰鍰外，並予記點：一、有第四十條…記違規點數
    一點…三、有…第五十三條…情形之一者，各記違規點數三點
    。」。復按道路交通安全規則第93條第1項前段規定：「行
    車速度，依速限標誌或標線之規定」、第102條第1項第1款
    規定：「汽車行駛至交岔路口，其行進、轉彎，應依下列規
    定：一、應遵守燈光號誌或交通指揮人員之指揮，遇有交通
    指揮人員指揮與燈光號誌並用時，以交通指揮人員之指揮為
    準。」、道路交通標誌標線號誌設置規則第55條之2規定：
    「測速取締標誌『警52』 ，用以警告車輛駕駛人前方路段常
    有測速取締執法，促使行車速度不得超過道路規定之最高速
    限或低於規定之最低速限。本標誌設於測速取締執法路段前
    ，一般道路應於一百公尺至三百公尺間，高速公路、快速公
    路應於三百公尺至一千公尺間。」、第170條第1項前段規定
    ：「停止線，用以指示行駛車輛停止之界限，車輛停止時，
    其前懸部分不得伸越該線」、第206條第1項第5款第1目規定
    ：「行車管制號誌各燈號顯示之意義如左：五、圓形紅燈(
    一)車輛面對圓形紅燈表示禁止通行，不得超越停止線或進
    入路口。」。為促使駕駛人回歸於對標線之認知，同時兼顧
    執法技術層面與大眾接受程度，茲將面對圓形紅燈時超越停
    止線或闖紅燈之認定敘述如后提供參考：（一）車輛面對圓
    形紅燈時仍逕予穿越路口至銜接路段，含左轉、直行、迴轉
    及右轉（依箭頭綠燈允許行駛者除外）即視為闖紅燈之行為
    。（二）有繪設路口範圍者：車輛無視於紅燈警示，有穿越
    路口之意圖，而車身已伸入路口範圍亦視同闖紅燈；若僅伸
    越停止線而未達路口範圍者，則視為不遵守標線指示（可以
    處罰條例第六十條第三項之規定處分之）。（三）無繪設路
    口範圍者：以車輛無視於紅燈號誌，而有穿越路口之企圖，
    其車身並已伸越停止線並足以妨害其他方向人（若有行人穿
    越道）、車通行者亦以闖紅燈論處；若僅車身伸越停止線則
    以不遵守標線指示視之。（四）目前交岔路口已繪設網狀黃
    線區者暫以該範圍視作路口，未繪設者請公路主管機關依內
    政部警政署六十五年二月十六日警署交字第００二四九號函之
    規定視路況車況繪設路口範圍。（五）另路口設有照相設施
    者並請有關單位依會議結論之認定標準配合調整以更能明確
    認定(參照交通部82年4月22日交路字第009811號函)。
  ㈡道交條例第60條第1項規定之處罰要件，非僅著重於「逃逸」
    之行為，尚需合致其前提要件即「經公務員制止違規行為，
    不聽制止」或「拒絕停車接受稽查」之要件，方得成立本條
    之處罰規定，考其立法理由，係為有效遏阻違規被稽查取締
    者，不聽從執法者之制止而加速逃逸之行為。又所謂「交通
    違規不服稽查取締」，依內政部警政署70年7月13日警署交
    字第19418號函釋，認為「道路交通管理處罰條例第60條，
    所謂對交通違規不服稽查取締之事實認定，須經攔停稽查而
    有下列情事之一者：一、拒絕查驗駕照、行照或其他足資稽
    查之文件者。二、拒絕停靠路邊接受稽查者。三、以消極行
    為不服從稽查者。四、經以警報器、喊話器呼叫靠邊停車而
    不靠邊停車接受稽查取締或逃逸者。」，顯知違反下列情事
    ：一、須經攔停稽查；二、有前揭四種情形，始該當之。
  ㈢桃園市政府警察局交通警察大隊110年11月8日桃警交大法字
    第1100021900號函略以：「…審據現場違規採證照片，旨揭
    車於109年9月13日19時55分，行駛至桃園市○○區○○路000號
    前，為本大隊設置『固定式測速照相設備』測得車速為『時速7
    2公里(該路段速限為時速50公里，超速22公里)』，爰依法製
    單舉發…」。復查桃園市政府警察局中壢分局110年6月7日中
    警分交字第1100038991號函略以：「…經查旨案係676-JEV號
    普重機車於109年10月8日7時35分，在中壢區榮民南路與興
    仁路一段口前闖紅燈(右轉)及拒絕接受稽查而逃逸，為本分
    局員警依法舉發(D4NA20585號、D4NA20586號)；嗣審據採證
    影片及員警意見書，該車於紅燈亮啟後駛越停止線進入路口
    右轉，且員警亦追至其車旁告知陳述人示意其停車受檢，陳
    述人亦拒絕接受稽查而逃逸，本案違規屬實，員警舉發並無
    不當…」。
  ㈣按交通警察製單舉發違反道交條例所列之違規事實，本質上
    為行政處分，係公務員基於職務上之權力，依法就特定之具
    體事件所為之具公法上效果之單方面行政行為，基於公務員
    為公法上行為具有公信力之原則，該行政行為當可被推定為
    真正，其據以依法處分之事實認定亦為正確無誤，本此公信
    原則，乃立法者賦予行政機關制定違反道路交通事件統一裁
    罰基準及處理細則，以達其維護交通秩序、安全之行政目的
    。原告不爭執違規事實，主張因思覺失調症發作加速離開非
    本人意願一節，惟原告患有精神疾病不必然表示其係屬無行
    為能力人，並原告為本件違規行為時，是否辨識行為違法或
    依其辨識而行為能力有無欠缺或顯著降低之情形，應依各項
    事證判斷原告行為時之精神狀態，非以其患有妄想型思覺失
    調症，而逕予認定其於行為時，不能辨識行為違法或欠缺依
    其辨識而行為之能力，或辨識行為違法或依其辨識而行為之
    能力，顯著減低，而依行政罰法第9條第3、4項規定不予處
    罰或減輕處罰。另本件原告所為之違規事實，係騎乘普通重
    型機車而超速行駛、紅燈右轉及拒檢逃逸，是衡諸騎乘普通
    重型機車需具備高度之感官作用及技術，原告既能為該等駕
    駛行為且於員警示意違規人停車時亦有回應員警，則其精神
    狀況即難認就「超速行駛、紅燈右轉及拒檢逃逸」核屬違法
    一事不能辨識及欠缺依其辨識而行為之能力，或有顯著減低
    之情形(參照臺灣新北地方法院103年度交字第249號判決)。
    況原告既知其罹有精神疾病，無法完全掌控其行止，如欲外
    出，即應請求家人陪伴或請求社會福利機關協助，而不應完
    全不顧自己及他人生命安全，恣意駕駛車輛違反交通規則，
    本件原告既能駕駛車輛行駛於道路，自應遵守交通規則以確
    保障自己及其他用路人之安全，自不容許原告隨意以其曾患
    有精神疾病一事即作為免責之藉口。系爭車輛因有「汽車駕
    駛人行車速度，超過規定之最高時速20公里至40公里以內駕
    車行經有燈光號誌管制之交岔路口紅燈右轉行為、違反處罰
    條例之行為，拒絕停車接受稽查而逃逸」之情，該當道交條
    例第40條、第53條第2項及第60條第1項等規定所定要件，原
    處分並無違誤等語置辯。並聲明：原告之訴駁回。
四、本件爭點：違規事實是否明確？原告於109年10月8日是否欠
    缺辨識其行為違法之能力？
五、本院之判斷：
  ㈠按「（第1 項）汽車駕駛人之行為有下列情形之一，當場不
    能或不宜攔截製單舉發者，得逕行舉發：四、不服指揮稽查
    而逃逸，或聞消防車、救護車、警備車、工程救險車、毒性
    化學物質災害事故應變車之警號不立即避讓。……七、經以科
    學儀器取得證據資料證明其行為違規。（第2 項）前項第七
    款之科學儀器應採固定式，並定期於網站公布其設置地點。
    但汽車駕駛人之行為屬下列情形之一者，不在此限：九、行
    車速度超過規定之最高速限或低於規定之最低速限。（第3 
    項）對於前項第九款之違規行為，採用固定或非固定式科學
    儀器取得證據資料證明者，於一般道路應於100公尺至300 
    公尺間，於高速公路、快速公路應於300 公尺至1,000 公尺
    間，明顯標示之；其定點當場攔截製單舉發者，亦同」、「
    汽車駕駛人，行車速度，超過規定之最高時速，或低於規定
    之最低時速，除有第43條第1 項第2 款情形外，處1,200元
    以上2,400元以下罰鍰」、「汽車駕駛人，行經有燈光號誌
    管制之交岔路口闖紅燈者，處1,800元以上5,400元以下罰鍰
    。前項紅燈右轉行為者，處600元以上1,800元以下罰鍰」、
    「汽車駕駛人，駕駛汽車有違反本條例之行為，經交通勤務
    警察或依法令執行交通稽查任務人員制止時，不聽制止或拒
    絕停車接受稽查而逃逸者，除按各該條規定處罰外，處1萬
    元以上3萬元以下罰鍰，並吊扣其駕駛執照6個月」，道交條
    例第7條之2第1 項第4、7款、第2項第9款、第3項前段、第4
    0條、第53條、第60條第1項前段分別定有明文。
  ㈡經查，原告駕駛系爭機車，於如附表所示之時間、地點，因
    有附表所示之各項違規事實均經舉發機關員警舉發，被告續
    以原處分裁處等情，此有舉發機關函文、測速警示標誌設置
    照片、雷達測速儀檢定合格證書、測速採證照片、員警職務
    報告、影像擷取畫面、採證光碟、駕照資料、車籍資料、舉
    發通知單、原告陳述書、原處分裁決書與送達證書等件在卷
    可稽（見本院卷第48至84頁），堪認為真實。
  ㈢本院於言詞辯論期日勘驗卷附採證光碟之結果略以：
  ⒈(租10702)榮民路、興仁路一段、立德街口-1.榮民路、永強
    街口(AHD全)-00000000000000-00000000-000000-movie.avi
    ：影像為路口全景固定式監視器畫面，日期為「10/08/2020
    」，於「07：35：23」時，路口號誌為圓形綠燈，一名員警
    騎乘警用機車在外側車道通過停止線進入路口，此時畫面右
    側之道路出現身穿白色上衣之騎士騎乘機車（下稱系爭機車
    ）進入路口並右轉彎，騎乘機車之員警見狀即在通過路口後
    靠近並跟隨系爭機車，並均持續向前行駛。
  ⒉2020_1008_073712_001.MOV：影像為員警密錄器畫面，日期
    為「2020/10/08」，影片開始時，騎乘機車之員警在系爭機
    車之後方跟隨，並準備通過平交道，當時往來通勤之車輛甚
    多，路況壅塞。於「07：37：15」時，員警騎至系爭機車左
    側並質問系爭機車騎士要拒檢是不是。騎士則表示你去問其
    他人、其他那些人知道嗎。於「07：37：24」時，二車到達
    停止線處（路口號誌此時為圓形紅燈與右轉彎箭頭綠燈），
    員警再次質問騎士要拒檢是不是，騎士表示拒絕接受、你可
    以去問其他人，隨後騎士中斷對話並旋即進入路口右轉彎離
    去，員警亦進入路口右轉彎，而右轉彎後遭遇幹道大批車流
    ，系爭機車亦進入車陣當中穿梭拉開與員警之距離，員警未
    再繼續追截。
  ⒊上開勘驗內容，業經本院製作勘驗筆錄並命表兩造示意見在
    卷可參（見本院卷第154至155頁) ，經核亦與卷附影像擷取
    畫面相符（見本院卷第63至64頁），足認其違規事實均屬明
    確。
  ㈣而原告對於附表所示各項違規之客觀情節，均不爭執，惟主
    張各項違規均係因罹患思覺失調症所導致，故主張應予免罰
    等語，並提出診斷證明書、重大傷病免自行部分負擔證明卡
    、衛生福利部桃園療養院急診病歷紀錄、診療紀錄為憑（見
    本院卷第16至18、100至132頁）。然查原告所罹患病症之性
    質，屬精神方面之疾病，亦即原告之視力、聽力及駕駛車輛
    所需之肢體運動能力均與一般駕駛人無異。又按「行為時因
    精神障礙或其他心智缺陷，致不能辨識其行為違法或欠缺依
    其辨識而行為之能力者，不予處罰。」、「行為時因前項之
    原因，致其辨識行為違法或依其辨識而行為之能力，顯著減
    低者，得減輕處罰。」，行政罰法第9條第3項、第4項定有
    明文。準此，行為人精神狀況是否達上開「不予處罰」或「
    得減輕處罰」之程度，應以「行為時」之具體情況為斷，非
    謂經醫師診斷患有精神疾病即可概括免除其遵守行政法之義
    務（高雄高等行政法院103年度交上字第61號判決參照）。
  ㈤是衡諸駕駛車輛行駛於道路，均需具備高度之感官作用及技
    術，原告既能駕駛系爭機車，並有附表編號1、2所示之超速
    及紅燈右轉之行為。是依其精神狀況，尚難認就上開駕駛行
    為係屬違法乙節，有達不能辨識及欠缺辨識其行為之能力或
    顯著減低之情形，況此等違規事實，亦與原告所稱被害妄想
    症狀無涉，且其駕駛系爭機車之能力經核並未減損或喪失，
    此部分自難為有利於原告之認定。
  ㈥至於附表編號3之拒絕接受稽查而逃逸部分，依勘驗結果可認
    原告當時對於攔查者為穿著制服並騎乘警用機車之員警係有
    認知，且員警已出言質疑「要拒檢是不是」，原告不僅未停
    車配合，更回嘴要員警「去問其他人」。顯見員警已明確向
    原告表示攔檢之意思，並非毫無目的尾隨系爭機車，亦無對
    原告攻擊或施以強制力之舉動。且攔查時間為白天，攔查地
    點亦屬人車往來眾多之鬧區，並非渺無人煙或難以向他人求
    助之處所。而原告亦無任何驚嚇、害怕之表徵，反係以不耐
    煩之語氣拒絕盤查並試圖驅趕攔查之員警，更進入車陣中加
    速穿梭以逃逸，亦未見其有行車搖晃、神情慌張或恐懼等表
    現，難認斯時其有精神狀況不穩定之客觀情狀存在。準此，
    雖原告經診斷患有思覺失調症並領有重大傷病卡，且陳稱案
    發當時未服藥云云，然此部分尚乏證據佐證，況經本院調查
    之結果，仍難認原告在面對員警攔查時，有達不能或欠缺辨
    識其行為之能力或顯著減低之情形，原告上開主張尚難採信
    。
六、綜上所述，原告駕駛系爭機車，於附表所示之時、地，確有
    附表所示之各項之違規行為，且足認原告仍具有辨識其行為
    之能力，自仍應受罰。被告依法以附表所示字號之裁決分別
    裁罰，均屬適當。原告訴請撤銷原處分，係無理由，應予駁
    回。
七、本件事證已臻明確，兩造其餘攻擊、防禦方法及所提證據，
    經核均與判決結果不生影響，爰不一一論列，併此敘明。
八、本件訴訟費用額確定為第一審裁判費300 元，爰依行政訴訟
    法第98條第1 項規定，由敗訴之原告負擔。
中　　華　　民　　國　　111 　年　　5 　　月　　31　　日
                  行政訴訟庭　法　官　徐  培  元
上為正本係照原本作成。
如不服本判決，應於判決送達後20日內，向本院提出上訴狀並表
明上訴理由（原判決所違背之法令及其具體內容或依訴訟資料可
認為原判決有違背法令之具體事實），其未載明上訴理由者，應
於提出上訴後20日內向本院補提理由書（上訴狀及上訴理由書均
須按他造人數附繕本，如未按期補提上訴理由書，則逕予駁回上
訴），並應繳納上訴裁判費新臺幣750元。
中　　華　　民　　國　　111 　年　　5 　　月　　31　　日
                              書記官  吳  文  彤　
附表：
編號 違規車種與車號 裁決書字號 違規時間 違規地點 違規事實 裁罰內容 裁決日期 本院卷證頁碼 1 676-JEV號普通重型機車 桃交裁罰字第58-D00000000號 109年9月13日19時55分 桃園市○○區○○路000號前（往桃園方向） 汽車駕駛人行車速度，超過規定之最高時速逾20公里至40公里以內 罰鍰新臺幣（下同）1,400元，並記違規點數1點。 110年10月6日 本院卷第70、74、80頁 2 同編號1 桃交裁罰字第58-D4NA20585號 109年10月8日上午7時35分 桃園市中正區榮民路與興仁路一段口 駕車行經有燈光號誌管制之交岔路口紅燈右轉行為 罰鍰600元，並記違規點數3點。 同編號1 本院卷第71、75、78頁 3 同編號1 桃交裁罰字第58-D4NA20586號 109年10月8日7時37分 桃園市中壢區中華路一段與興仁路一段口 違反處罰條例之行為，拒絕停車接受稽查而逃逸 罰鍰1萬元，吊扣駕駛執照6個月。 同編號1 本院卷第68、76、79頁